---
title: "Orkylade 2022 Musterlösung"
author: "Sara Schiesberg"
date: "`r format(Sys.time(), '%d %B, %Y')`"
output: 
  md_document:
  variant: markdown_github
  always_allow_html: true
---

# **Musterlösungen für die Orkylade 2022**
Hier ist eine Musterlösungen für die sportwissenschaftliche Auswertung der Orkylade 2022. 
Ich folge hier dem Styleguide aus dem Buch [Advanced R](http://adv-r.had.co.nz/Style.html) von Hadley Wickham. 
Das Skript beginnt mit einem kleinem Codchunk zum Setup. Dann werden die Daten eingelesen und überprüft. 

```{r setup, message = FALSE}
# Pakete einlesen
library(car) # Levene-Test
library(knitr) # schöne Tabellen
library(tidyverse) # beinhaltet verschiedene Pakte: z. B. dplyr und ggplot2
# Default Chunk-Option festlegen
opts_chunk$set(echo = TRUE)
```

```{r daten einlesen}
# Daten einlesen
orks <- read.csv("Daten_Orks_Schiesberg_Sara.csv")
# Datentypen überprüfen
for(colum in names(orks)){
  print(paste(colum, ": ", class(orks[[colum]])))
}
# Korrektur der Datentypen
# Für die nominalen Variablen: von character zu factor
for(colum in c("clan", "geschlecht", "krummbeinigkeit")){
 orks[[colum]] <- factor(orks[[colum]])
}
# Für die ordinale Variable: von character zu ordered factor
orks$kannibalismus <- factor(orks$kannibalismus, ordered = TRUE, 
                             levels = c("noch nie", "selten", "oft", "sehr oft"))
```

# Aufgabe 1
**Auf der letzten Fachtagung haben Sie einen interessanten Vortrag gehört: „Der Ork im Hier und Jetzt: Das Ende des bipolaren Geschlechtermodells“. Nun möchten Sie sich gerne anschauen, ob auch die Teilnehmer an der Orkylade einem progressiven Rollenmodel folgen.**  
**- Visualisieren Sie die Anzahl der Orks pro Geschlechtskategorie.**  

Die Anzahl der Orks pro Geschlechtskategorie repräsentiert einen metrische Angabe zu einer nominalen Merkmalsausprägung. Eine Standardvisualsierung für solche Datenkonstellationen stellt das Säulendiagramm dar. 

```{r säulendiagramm geschlecht}
# Säulendiagramm
ggplot(data = orks, aes(x = geschlecht, fill = geschlecht)) +
  geom_bar() +  
  labs(y = "Anzahl",                                                     
       x = "Geschlecht",
       title = "Geschlechterverteilung bei der Orkylade") +
  theme(legend.position="none") # Legende ausblenden
```

Männliche und weibliche Orks sind mit je 30 Individuen vertreten. Die Anzahl der diversen Orks ist mit 40 Teilnehmern noch höher.

# Aufgabe 2
**Während Sie die Orkylade beobachteten, gewannen Sie den Eindruck, dass sich die Clans im Hinblick auf die Körperhöhen unterscheiden.**   
**- Visualisieren Sie die Daten und geben Sie eine Vermutung ab!**  
**- Testen Sie: Bestätigt sich Ihre Vermutung?**  

Da man hier die Ausprägung einer metrischen Variable in verschiedene Kategorien vergleichen möchte, ist das Boxplot eine angemessene Visualsierung. 

```{r boxplot körperhöhen}
# Boxplot
ggplot(data = orks, aes(x = clan, y = koerperhoehe_cm, fill = clan)) +
  geom_boxplot() +     
  labs(x ="Clan",                               
       y ="Größe in cm",
       title = "Körperhöhen der Clans") +
  theme(legend.position="none") # Legende ausblenden

```

Das Boxplot zeigt die Stichprobe der Orkyladeteilnehmer. In dieser Stichprobe sind die Goffs am kleinsten, gefolgt von den Snakebites. Am größten sind die Evil Sunz. Es ist besonders aufällig, dass sich die Spannbreiten für die drei Clans nicht überlappen. Ich vermute, dass es sich hier um Größenunterschiede handelt, die auch in der Grundgesamtheit aller Clanmitglieder gelten.  
Um ein geeignetes Testverfahren auszuwählen, gilt es vorab zu klären, ob die Daten normalverteilt sind. Das Boxplot zeigt im oberen Bereich des Wertespektrums Aussreisser und die Whisker sind dort länger als bei den jeweils kleineren Werten. Das sind Anzeichen für rechtsschiefe Verteilungen. Für eine Überprüfung der Normalervteilungshyposthese wähle ich den Shapiro-Wilks Test aus. 

```{r shapiro-wilks}
# Shapiro-Wilks-Test
# Vektor mit den Merkmalsausprägungen der kategorialen Variable
clans <- unique(orks$clan)
# Nun kann man über diese Merkmalsausprägungen iterieren
for (clan in clans){
  clan_koerp <- filter(orks, clan == clan)
  test <- shapiro.test(clan_koerp$koerperhoehe)
         test$data.name <- paste("Körperhöhen für den Clan", clan) # Variablennamen für den output umbenennen
  print(test)
} 
```

Bei dem Shapiro-Wilks-Test besteht die Nullhypothese in der Annahme, dass es keinen Unterschied zu einer Normalverteilung gibt. Da die p-Werte hier immer kleiner sind als 0.05 handelt es sich um **signifiankte** Ergebnisse. Auf Grund dieser Ergebnisse ist die Nullhypothese abzulehnen. Daher wähle ich hier ein parameterfreies Verfahren aus, um die beobachteten Größenunterschiede auf Signifikanz zu prüfen. Da es sich hier um eine unababhängige Stichprobe mit mehr als 2 kategorialen Merkmalsausprägungen handelt, ist die Kruskal-Wallis-Rangvarianzanalyse angemessen.  

```{r kruskal-test körperhöhen}
# Die Kruskal-Wallis Rangvarianzanalyse
kruskal.test(koerperhoehe_cm ~ clan, data = orks)
```

Bei der Kruskal-Wallis-Rangvarianzanalyse besteht die Nullhypothese in der Annahme, dass es keine relevanten Unterschiede in der Grundgesamtheit gibt. Da das Ergebnis hier mit p < 0,01 **höchstsignifikant** ausfällt verwerfe ich die Nullhypothese und nehme die Alternativhypothese von unterschiedlich großen Clanmitgliedern in der Grundgesamtheit an. 

# Aufgabe 3
**Könnte die Krummbeinigkeit von der Clanzugehörigkeit abhängen?**  
**- Testen Sie! Falls es es einen Zusammenhang gibt, wie stark ist dieser?**  

Da es sich sowohl bei Krummbeinigkeit als auch bei der Clanzugehörigkeit um ein nominales Merkmale handelt, wird hier ein Chi-Quadrat-Test durchgeführt.  
```{r}
# Chi-Quadrat-Test
chisq.test(orks$krummbeinigkeit, orks$clan)
```

Bei dem Chi-Quadrat Test besagt die Nullhypothese, dass die beiden Variablen unabhängig voneinander sind. Da p hier größer als 0,05 ist behalte ich die Nullhypothese bei. Gemäß der Aufgabenstellung besteht nun keine Notwendigkeit mehr, die Stärke des Zusammenhanges zu ermitteln. 

# Aufgabe 4
**Sie erinnern sich, dass Krummbeinigkeit ja auch eine Folge von Vitamin-D-Mangel sein kann. Bekanntermaßen ist Vitamin-D-Mangel in Orkpopulationen ein gravierendes Problem, weil Orks in Ihren Höhlen zu wenig Sonnenlicht abbekommen. Ein Glück haben Sie die 25-Hydroxy-Vitamin-D Serumkonzentration im Blut aufgenommen! Vielleicht hängt der sportliche Erfolg eines Orks ja von dem Vitamin-D-Mangel ab. Sie entschließen sich den Zusammenhang zwischen der 25-Hydroxy-Vitamin-D-Serumkonzentration und dem Erfolg im Elfwegschiessen eingehender zu untersuchen.**  
**- Wählen Sie zuerst eine Visualisierungsmethode und testen Sie dann durch ein geeignetes Verfahren, ob es einen Zusammenhang gibt. Bestätigt sich Ihre Vermutung?**  

Sowohl bei der Distanz beim Elfwegschiessen als auch bei der 25-Hydroxy-Vitamin-D-Serumkonzentration handelt es sich um metrische Variablen. Ein Streudiagramm ist geeignet um das Verhältnis zwischen diesen Merkmalen zu betrachten. 

```{r streudiagramm}    
# Streudiagramm
ggplot(data = orks, aes(x = HVDS, y = elfwegschiessen_m)) +
  geom_point() +  
  labs(x =  "25-Hydroxy-Vitamin-D-Serumkonzentration",                            
       y = "Distanz beim Elfwegschiessen in m",
       title = "Verhältnis zwischen HVDS und Distanz beim Elfwegschiessen") 
```

In dem Streudiagramm ist zu erkennen, dass je höher die 25-Hydroxy-Vitamin-D-Serumkonzentration im Blut ist, desto größer ist auch der Erfolg beim Elfwegschießen. Ich vermute hier also einen positiven Zusammenhang. 
Diese Vermutung soll durch ein geeignetes Verfahren überprüft werden. Für die Methodenauswahl, möchte ich vorab wissen, ob die Daten normalverteilt sind. Zu diesem Zweck werden die Daten als densityplot visualisiert und durch einen Shapiro-Wilks-Test überprüft. 

```{r hvds normalverteilung}
# In einem ersten Schritt lege ich einen neuen dataframe an. Dieser enthält die Beschriftung der x-Achse sowie den Diagrammtitel.  
df <- data.frame(HVDS = c("25-Hydroxy-Vitamin-DSerumkonzentration", "Densityplot der HVDS-Werte"), 
  elfwegschiessen_m = c("Elfwegschiessen (m)", "Densityplot der beim Elfwegschießen erzielten Distanzen"))
# Nun kann ich mir einiges an Code sparen, indem ich einfach über die beiden Variablen aus dem neuen Datafrane iteriere 
for (var in names(df)){
  print(ggplot(data = orks, aes(x = orks[, var])) +
           geom_density() + 
           labs(x = df[1, var],
                y = "Dichtewert",
                title = df[2, var]))
         test <- shapiro.test(orks[[var]])
         test$data.name <- var # Variablennamen für den output umbenannen
         print(test)
         }
```
Im Ergebnis ist p sowohl für die Variable des Elfwegschießens als auch für die HVDS-Werte größer als 0,05. Dementsprechend behalte ich hier die Nullhypothese bei. Daher gehe ich nun davon aus, dass die beiden metrischen Variablen normalverteilt sind. Somit kann man für diese Analyse sehr gut Pearsons r einsetzten.  

```{r hvds_elfweg pearson}
# Pearsons r 
cor.test(orks$elfwegschiessen_m, orks$HVDS, method = "pearson", alternative = "two.sided")
```
Pearsons r zeigt mit 0,56 einen mittelstarken Zusammenhanges auf. Dieser Zusammenhang ist mit p < 0,01 **höchstsignifikant**. 

# Aufgabe 5
**Die unterschiedlichen HVDS-Werte der Orks lassen Ihnen keine Ruhe. Sind einige Orks tatsächlich öfter in der Sonne als andere oder gleichen die Höhlenbewohner ihr Defizit über die Nahrung aus? Ihnen kommt ein schrecklicher Verdacht….**  
**- Visualisieren Sie die HVDS-Werte, differenziert nach der Kannibalismuserfahrung der Orks.**  
**- Überprüfen Sie die Hypothese, dass sich die HVDS-Werte der unterschiedlichen Kannibalismus-Kategorien unterscheiden. Wählen Sie ein angemessenes Testverfahren aus!**  

Auch hier ist die Ausprägung einer metrischen Variablen pro Kategorie von Interesse. Deswegen kann man hier erneut ein Boxplot einsetzen. 

```{r boxplot kannibalismus}
# Boxplot
ggplot(data = orks, aes(x = kannibalismus, y = HVDS, fill = kannibalismus)) + 
  geom_boxplot() +
  labs(x ="Kannibalismuserfahrung",                           
       y ="25-Hydroxy-Vitamin-D-Serumkonzentration",
       title = "HVDS-Werte nach Kannibalismuserfahrung") +
    theme(legend.position="none") # Legende ausblenden
```

Das Boxplot zeigt sehr deutlich, dass die 25-Hydroxy-Vitamin-D-Serumkonzentration im Blut mit zunehmender Kannibalsimuserfahrung ansteigt. 
Um die weitere Vorgehensweise zu entscheiden, werden auch diese Daten auf Normalverteilung geprüft. Zusätzlich wird hier auch der Levene-Test durchgeführt, der die Homogenität der Varianzen prüft.  

```{r normalverteilung levene}
# Überprüfung der Normalverteilung
# Vektor mit den Merkmalsausprägungen der kategorialen Variable
kanni <- unique(orks$kannibalismus)
# Nun kann man über diese Merkmalsauspräungen iterieren
for (k in kanni){
  hvds_kanni <- filter(orks, kannibalismus == k)
  print(ggplot(data = hvds_kanni, aes(x = HVDS)) +
          geom_density() +
          labs(x = "25-Hydroxy-Vitamin-D-Serumkonzentration",
               y = "Dichtewert", 
               title = paste("Densityplot der HVDS-Werte für die Kategorie", k)))
  test <- shapiro.test(hvds_kanni$HVDS)
  test$data.name <- paste("HVDS-Werte für die Kategorie", k)
} 
# Überprüfung der Varianzhomogenität 
leveneTest(data = orks, HVDS ~ kannibalismus, na.rm = TRUE)
```
Es handelt sich hier um eine unabhängige Stichprobe mit metrischen Daten in mehr als 2 Kategorien. Die metrische Variable ist normalverteilt und erfüllt das Kriterium der Varianzhomogenität. Daher stellt die ANOVA hier eine geeignete Methode dar, um die Datenserie auf Unterschiede zu prüfen.    

```{r ANOVA}
# ANOVA
res.aov <- aov(HVDS ~ kannibalismus, data = orks)
summary(res.aov)
```
Dem Ergebnis der ANOVA folgend, handelt es sich hier nicht um zufallsbedingte Schwankungen. Anstelle dessen sind die Unterschiede zwischen den Kategorien mit p < **0,001** als höchstsignifikant zu bewerten.

# Zusatzaufgabe bzw. „Knobelaufgabe“
**Bei jeder Orkylade stellt es ein Problem dar, dass die Orks so schlechte Verlierer sind. In Anbetracht der hohen Todesraten unter den Schiedsrichtern, möchte wirklich niemand einem Ork mitteilen, dass er nicht der Gewinner ist. Am besten ist es wohl, wenn man die Vergleiche unter den Orks einem Programm überlässt. Glauben Sie mir, dies wird unsere Lebenserwartung steigern!**  
**Schreiben Sie eine Funktion. Diese nimmt die orks-Tabelle als input. Die Funktion gibt eine neue Tabelle aus, welche das Verhältnis von konkordanten zu diskonkordanten Paaren aufzeigt. Die Tabelle kann so aufgebaut sein, wie das Beispiel von Folie 10 aus der Korrelationspräsentation. Diese Tabelle hatte die Spalten: Vergleichspaar, Zwergenweitwurf, Elfwegschiessen, Konkordant und Diskonkordant.**  
**Vorüberlegung**: 
Ich habe mir für diese Aufgabe erst einmal eine Matrix vorgestellt. In dieser werden die Orks einander in Spalten und Zeilen gegenübergestellt. Als Beispiel beschränke ich mich hier erstmal auf die ersten 5 orks. 
```{r beispielmatrix}
# Beispielmatrix 
first_five <- orks$name[1:5]
mtx <- matrix(rep("vgl.",each=5*5),
              nrow = 5,
              ncol = 5,
              dimnames = list(first_five,
                              c(first_five)))
kable(mtx) # schöne Tabelle
```
Diese Matrix hat nun viel zu viele Einträge. In der Diagonalen wird hier beispielsweise jeder Ork sich selbst gegenübergestellt. Ich möchste aber nicht jeden Ork mit sich selbst vergleichen! Blöd ist auch, dass die Orks immer zweimal miteinder verglichen werden. So wird beispielsweise Dabu Shouth sowohl in Zeile 1, Spalte 2 wie auch in Zeile 1, Spalte 1 mit Spathu Traiz verglichen. Um all diese ungewollten Vergleiche zu eliminieren, ersetze ich die Einträge in der Hauptdiagonalen und in dem darunter liegenden dreieckigen Bereich durch einen leeren String. Und **et voilà** nun habe ich ein Schema nach dem ich meine Funktion aufbauen kann. 

```{r dreiecksmatrix}
# Dreiecksmatrix
mtx[lower.tri(mtx, diag = TRUE)] <- ""
kable(mtx)
```
Die Funktion basiert im Prinzip auf einer geschachtelten Schleife. Die äußere Schleife iteriert über den ersten bis hin zum vorletzten Ork. Mit jeder dieser Iterationen, wird die innere Schleife ausgeführt. Dabei wird der entsprechende Ork mit den Orks vergleichen, die in der Input-Tabelle folgen. Auf diese Art und Weise folge ich dem Schema aus der oben gezeigten Dreiecksmatrix. Beispiel: mit der ersten Iteration wird der Ork aus Zeile 1 mit den Orks aus Zeile 2-100 verglichen. Dann wird der Ork aus Zeile 2 mit den Orks aus Zeile 3-100 vergleichen usw. Die letzte Iteration vergleicht den Ork aus Zeile 99 mit dem Ork aus Zeile 100. 
```{r}
# Funktionsdefinition
vgl_orks <- function(orkylade) {
  # Die Ergebnistabelle soll die folgenden Spalten haben: 
  Vergleichspaar <- c()
  Zwergenweitwurf <- c()
  Elfwegschießen <- c()
  Konkordant <- c()
  Diskonkordant <- c()
  # Der letzte und der vorletzte Ork haben die folgenden Zeilennummern:
  letz <-  nrow(orkylade) 
  voletz <- letz - 1 
  # Die geschachtelte Schleife
  for (i in 1:voletz) { # ab der 1 bis zur vorletzten Zeile
    for (j in (i + 1):letz){ # Ab der auf die i-te Zeile folgenden Zeile bis hin zur letzten Zeile.
      # Mit jeder Iteration werden nun Vergleiche zwischen dem Ork aus der i-ten und aus der j-ten Zeile durchgeführt
      # Definition von Vergleichsoperatoren in Abhängigkeit von dem Ergebnis des Vergleiches
      ifelse(orkylade[i, "zwergenweitwurf_m"] > orkylade[j, "zwergenweitwurf_m"], zeichen_zwerg <- ">", zeichen_zwerg <- "<")
      ifelse(orkylade[i, "elfwegschiessen_m"] > orkylade[j, "elfwegschiessen_m"], zeichen_elf <- ">", zeichen_elf <- "<")# Hier wird der
      # Definition von Konkordanz-Codes in Abhängigkeit von den Vergleichsoperatoren
      ifelse(zeichen_zwerg == zeichen_elf, kon <- 1, kon <- 0)
      ifelse(zeichen_zwerg != zeichen_elf, dis <- 1, dis <- 0)
      # Mit jeder Iteration wird den Vektoren ein Element hinzugefügt
      Vergleichspaar <- c(Vergleichspaar, paste(orkylade[i, "name"], "zu", orkylade[j, "name"])) 
      Zwergenweitwurf <- c(Zwergenweitwurf, paste(orkylade[i, "zwergenweitwurf_m"], zeichen_zwerg, orkylade[j, "zwergenweitwurf_m"])) 
      Elfwegschießen <- c(Elfwegschießen, paste(orkylade[i, "elfwegschiessen_m"], zeichen_elf, orkylade[j, "elfwegschiessen_m"]))
      Konkordant <- c(Konkordant, kon)
      Diskonkordant <- c(Diskonkordant, dis)
    }
    }
  #  Definition des Funktionsoutputs: Die als Dataframe zusammengebunden Vektoren
  orky_vgl <- data.frame(Vergleichspaar, Zwergenweitwurf, Elfwegschießen, Konkordant, Diskonkordant)
  return(orky_vgl)
}
```
Soweit so gut, nun wende ich die Funktion an. 
```{r anwendung}
# Anwendung der Funktion
output <- vgl_orks(orks)
kable(output [1:10,])
```

Ok, das sieht ja erstmal ganz gut aus. Aber auch hier kann ein Test nicht schaden! 
```{r}
# Test
# Dem Schema der Dreieckscksmatrix folgend, kann man die erwartete Anzahl an Paaren so berechnen: 
anz_paare <- nrow(orks)*(nrow(orks)-1)/2
anz_paare
# Das kann man nun vergleichen mit der Anzahl an Reihen aus der Ergebnistabelle
nrow(output)
# Bis hierhin klappt ja alles. Kann man denn auch Kendalls Tau mit Hilfe der neuen Tabelle berechnen? 
(sum(output$Konkordant)-sum(output$Diskonkordant))/anz_paare
# Das vergleichen wir nun mit dem Wert, den R uns ausgibt 
cor(orks$elfwegschiessen_m, orks$zwergenweitwurf_m, method = "kendall")
```
Bei Kendalls Tau gleichen sich die Ergebniss bis auf die dritte Kommastelle. Das reicht mir :-) 